【裁判字號】    92,上重更(一),9
【裁判日期】    920507
【裁判案由】    殺人等
【裁判全文】
臺灣高等法院臺中分院刑事判決                九十二年度上重更(一)字第九號
    上  訴  人
    即  被  告  丙○○
    選任辯護人  林志忠
                柯邵臻
右上訴人因殺人等案件，不服臺灣南投地方法院九十一年度重訴字第二號中華民國九
十一年八月十六日第一審判決（起訴案號：臺灣南投地方法院檢察署九十一年度偵字
第二八五號），提起上訴，經判決後，由最高法院第一次發回，本院更為判決如左：
    主      文
原判決關於丙○○連續殺人部分撤銷。
丙○○連續殺人，處無期徒刑，褫奪公權終身。
扣案之刀子壹把沒收。
    事      實
一、丙○○於民國（下同）九十一年一月十二日晚上，在南投縣草屯鎮○○路某友人
    住處與友人共飲高梁酒，其飲酒後呼氣酒精濃度達每公升０‧六六至○‧八六毫
    克之間，已有不能安全駕駛動力交通工具之情（但仍未至精神耗弱之程度），仍
    於翌日（即同月十三日）凌晨一時許，駕駛其所有車牌號碼為Ｗ八－二七五五號
    之自用小客車，返回其位在南投縣草屯鎮○○里○○路七十六之一號住處。丙○○返家之後，先因故與其配偶發生爭吵，後又聽聞其母抱怨其妹李幸君深夜未歸
    ，乃攜帶其所有之刀子一把（刀柄長度十三公分、刀刃長度二十二公分，合計三
    十五公分，刀刃銳利，但非屬槍砲彈藥刀械管制條例所列管之刀械）放在車上，
    再駕駛其所有上開車輛到南投縣草屯鎮○○路一一０號「鄉村茶坊」尋找李幸君
    （以上因不能安全駕駛動力交通工具而駕駛之公共危險犯行，業經本院前審判處
    有期徒刑二月確定）。
二、丙○○於同月十三日凌晨一時四十分許抵達「鄉村茶坊」之後，先在「鄉村茶坊
    」門口責罵李幸君何以深夜不歸，惟當時適有洪源伸、戊○○、庚○○、鍾明宏
    與綽號「小雨」（真實姓名不詳）之男子等人，正在「鄉村茶坊」二樓靠窗位置
    打牌聊天。其中，庚○○聽見樓下爭吵，乃探頭張望，並一時興起，以台語隨口
    叫喚：「阿妹、阿妹」。另戊○○聞聲亦轉頭望向窗外。丙○○見狀，以為戊○○出言戲弄挑釁，除應以：「妹什麼妹」之外，亦向戊○○等人挑釁，並要戊○○等人下樓解決。但戊○○等人未為置理，丙○○亦不願離去。此後約十分鐘，
    洪源伸、戊○○、庚○○、鍾明宏、「小雨」等人下樓欲離去，詎料丙○○不肯
    善罷干休，見洪源伸、戊○○、庚○○等人走出「鄉村茶坊」門口（「小雨」已
    逕行離開），即自其停放在附近馬路旁邊之車內，取出其所有上開利刃一把，放
    在其胸前口袋內，逕朝戊○○機車停放處逼近。當時庚○○原行走於戊○○之左
    側後方，見丙○○來意不善，且似有攜帶凶器準備行兇，乃快步走向「鄉村茶坊
    」前方紅磚道，順手拾起他人放在路旁之木質拖把柄二支，並將其中一支拋向戊○○面前（但戊○○並未接住），另一支則握於手中，並走至上開機車停放處先
    發制人朝丙○○頭頂位置擊落。此時，丙○○更加怒不可遏，明知其所持有之刀
    子刀刃銳利，且知軀幹乃人體臟器之所在，以此利刃穿刺，足以造成被害人死亡
    之結果，詎仍基於殺人之概括犯意，取出其所有上開刀子，自戊○○之背後，朝
    戊○○之左側肩胛骨下方刺去。當時戊○○原已戴上安全帽，準備牽騎機車離去
    ，且尚未料知丙○○竟會持刀對其行兇，致在未為抵抗及閃避之情況下，當場被
    丙○○手持上開利刃刺入身體，造成左胸穿刺傷（傷口約二．五Ｘ一．五Ｘ一．
    五公分）、併氣血胸之傷害，頓時不支倒地。此後庚○○即手持上開木質拖把柄
    與丙○○格鬥，洪源伸見狀亦前來支援（鍾明宏則因在櫃台結帳，較晚步出「鄉
    村茶坊」，且因其仍在服役期間，雖知外面已發生打鬥，仍刻意迴避未走出去，
    而站在門口向外觀看）。丙○○見狀，即延承上開殺人之概括犯意，持刀欲殺害
    庚○○、洪源伸二人。由於丙○○利刃在手，取得上風，其乃將洪源伸壓制於地
    ，嗣並基於上開殺人之概括犯意，反手持刀，以刀刃朝洪源伸背後猛刺二刀，造
    成洪源伸(1)左側肩胛骨下緣、十點至三點方向，自左上而右下，利器切割傷長十
    一公分、開口一公分、最深五公分、未穿透胸壁；(2)前開傷口右下方，跨脊椎骨
    中線偏右側，與前述傷口方向約略平行，長十公分、開口一公分，最深處穿過胸
    壁（亦即致命傷所在）之刀傷二處，且由於傷口深及肺部，右胸腔積血，造成呼
    吸性休克。戊○○見情況危急，乃拾起庚○○丟在其面前的拖把柄一支，揮向丙○○頭部，並起身將丙○○推開，然其右大腿及左上肢等處，復被丙○○持刀刺
    中，造成右大腿深部撕裂傷併肌肉斷裂傷（八Ｘ四Ｘ四公分）、及左上肢二處撕
    裂傷（各約四Ｘ○．三Ｘ○．三公分、二Ｘ一Ｘ一公分）、及上嘴唇撕裂傷等傷
  害（戊○○送醫時，因流血過多，血壓已低，約９５＼４３ｍｍＨｇ，如未急時
    送醫即有生命危險），洪源伸則趁隙由地面爬起。庚○○隨後欲搶下丙○○所持
    刀子，丙○○憤而再持刀轉身追殺庚○○。惟因庚○○朝南投縣草屯鎮○○路往
    太平路口（亦即往埔里鎮方向）逃逸，且丙○○在此之前眼鏡亦被打落，故在追
    逐約十餘秒鐘之後，丙○○即未再追殺庚○○，故未殺害庚○○得逞。另一方面
    ，戊○○與洪源伸二人則趁丙○○前去追殺庚○○之時，相互攙扶而蹲身躲藏在
    十餘公尺外路旁停放機車之後方，以避免再被丙○○攻擊。丙○○追逐庚○○不
    成，返回「鄉村茶坊」逡巡張望，並找尋其掉落之眼鏡及行動電話。而庚○○經
    以行動電話與戊○○聯絡，得知戊○○等二人受傷嚴重，但因擔心丙○○仍在現
    場，乃聯絡其胞兄前來載送戊○○、洪源伸二人就醫。戊○○雖因送至私立中山
    醫學院急救得宜而倖免於死亡，但洪源伸則因失血性休克，於同日（即十三日）
    凌晨二時十八分送抵台中縣大里市仁愛醫院就醫之前，即在途中死亡（但上開醫
    院仍先施以心肺復甦術，並於當日凌晨三時十五分進入加護病房繼續急救，而於
    同日早上六時十五分由醫師宣告急救無效）。丙○○亦因其頭頂等處遭受棍擊而
    受有頭部撕裂傷、右側頭顳側血腫、左眉處撕裂傷等傷害（丙○○就其所受傷害
    ，並未提出告訴），而經其兄李光智到現場將其載往南投縣草屯鎮佑民醫院就醫
    。後經警方檢視醫院錄影帶，而循線查獲，並扣得其所有供殺人犯罪使用之刀子
    一把。警方另於同日六時四十六分許，對丙○○實施呼氣酒精含量之測試，經測
    得酒精濃度為每公升○‧三九毫克（距丙○○駕車返家時間即同日一時許，相隔
    為五小時又四十六分許）。
三、案經南投縣警察局草屯分局報由臺灣南投地方法院檢察署檢察官偵查起訴。
    理      由
一、訊據本案上訴人即被告丙○○（以下簡稱被告）雖坦承伊確有於前開時間，手持
    伊所有扣案之刀子一把，與被害人戊○○、洪源伸、庚○○等人發生毆鬥，致造
    成被害人洪源伸因受上開傷勢而死亡，及致被害人戊○○受有上開傷害，惟被告
    矢口否認伊在案發當時具有殺人之意圖，並以：扣案之刀子，伊在下車之時即已
    攜帶在身，後雖與被害人庚○○等人有口語衝突，但伊與戊○○、洪源伸、庚○○等人以前素不相識，並無仇怨，伊不可能因此即興起殺人動機，伊實係因為飲
    酒在先，復遭庚○○等人持棒與拳腳攻擊，致身體多處受傷，眼鏡亦被打落，同
    時眼晴又因眼眉受傷血流導致視線不清，導致失去理智，基於自保本能，伊才取
    刀亂揮，不意竟造成洪源伸死亡之結果，惟伊在案發當時，實無殺人犯意，嗣後
    亦無追殺庚○○之行為，應不成立故意殺人犯行，況從伊在案發當時，亦受有頭
    部挫傷、左外眶部手術縫合九針、及胸部、背腰部、四肢、雙手關節突出等多處
    傷害觀之，可見伊在案發當時遭受庚○○等人圍毆甚急，此已屬「現時不法之侵
    害」，伊之防衛行為縱有過當，仍得依據刑法第二十三條但書之規定減輕或免除
    刑罰等情。
二、然查：
（一）本案被告於九十一年一月十二日晚上，係在南投縣草屯鎮○○路某友人住處與
      友人共飲高梁酒，其後被告約於翌日（即同月十三日）凌晨一時許，駕駛其所
      有車牌號碼為Ｗ八－二七五五號之自用小客車，返回其位在南投縣草屯鎮○○
      里○○路七十六之一號住處，並在返家之後，先因故與其配偶發生爭吵，後又
      聽聞其母抱怨其妹李幸君深夜未歸，被告乃將其在八十九年間退伍時，軍中同
      袍所贈與之紀念刀械攜出，上情係被告於本院訊問時所是認之事實。雖被告於
      本院訊問時，同另供稱伊在將刀自家中攜出之時，即將此把刀子放在上衣胸前
      口袋，並於下車之時，即攜帶在身。惟被告於案發當日早上六時五分警訊時，
      即已供稱：「．．．．．．我見他們人多，就返回車內拿刀，當時想要防身」
      等語（見偵查卷宗第五頁）。其妹李幸君於同日早上七時二十分警訊時，亦供
      證：「我哥看到他們人多勢眾，就從車子裡面拿刀子放在身上防身」之情（見
      偵查卷宗第十二頁）。嗣在偵查中，經檢察官訊問時，被告亦再為：「．．．
      ．．．本來刀子放在車上，是他們從樓上下來我看到不對勁時，趕快從車上拿
      刀子防身」之供述（見偵查卷宗第二八頁），李幸君亦再供證：「．．．．．
      ．他們一下樓，我哥哥看到他們人多，好像要打架，他就趕快回車拿刀子出來
      放在身上．．．．．．」等語（見偵查卷宗第三二頁）。由被告與其妹李幸君
      之上開供述，被告係在看到被害人簡鎮國等人下樓之後，始自車內取刀攜帶在
      身，應無可疑。再徵之上開刀子合計刀柄、刀刃長度共計三十五公分，且被告
      外出之時，亦應不至預料嗣後持以犯罪，在此情形，其豈有長時間將之放在上
      衣胸前口袋之理？被告嗣後為此供詞，非但與其先前所供、及與常情不符，更
      有為資正當防衛之抗辯而故為不實供述之虞。被告嗣後供稱：伊在將刀自家中
      攜出之時，即將此把刀子放在上衣胸前口袋，並於下車之時，即攜帶在身云云
      ，本院爰不予採信，並為被告係將上開刀子放在車上，後再駕駛其所有上開車
      輛到南投縣草屯鎮○○路一一０號「鄉村茶坊」尋找李幸君之認定。
（二）又本案被告約於同月十三日凌晨一時四十分許抵達「鄉村茶坊」，其後被告即
      在「鄉村茶坊」門口責罵李幸君何以深夜不歸，惟當時適有被害人洪源伸、戊○○、庚○○，及案外人鍾明宏與綽號「小雨」之不詳姓名男子等人，正在「
      鄉村茶坊」二樓靠窗位置打牌聊天，其中，被害人庚○○聽見樓下爭吵，乃探
      頭張望，並一時興起，以台語隨口叫喚：「阿妹、阿妹」，另被害人戊○○聞
      聲亦轉頭望向窗外，被告見狀，以為被害人戊○○出言戲弄挑釁，除應以：「
      妹什麼妹」之外，並亦朝被害人戊○○等人挑釁，並要被害人戊○○等人下樓
      解決，戊○○等人則未為置理，丙○○亦未為離去，此後約十分鐘，在被害人
      洪源伸、戊○○、庚○○等人下樓欲離去，始發生上開毆鬥行為，上開案發前
      之經過，亦據被害人庚○○，戊○○等人指述甚詳，且為被告與其妹妹李幸君
      所是認，上情應堪認定。
（三）至在被害人庚○○、洪源伸、戊○○等人下樓之後，被告與被害人庚○○等人
      之鬥毆過程如何，被告之答辯雖與被害人庚○○、戊○○之指訴有異，被告並
      依據前開情詞，資為正當防衛之辯解，且在本案審理中，證人己○○、乙○○
      等人，亦均為：被告係在發生衝突被毆打之後，才到車上取刀之證述。惟查：
（１）本案被告係在看到被害人庚○○、洪源伸、戊○○等人下樓之後，因見被害人
      庚○○等人人數較多，故在雙方尚未產生肢體衝突之前，即自其車上取出扣案
      之刀子攜帶在身，業據其於警、偵訊時供述甚明（見偵查卷宗第五、二八頁）
      。嗣經檢察官複訊，被告亦再供承：「我走向他們時，將刀子放在腹部衣服的
      口袋內．．．．．．」等語（見偵查卷宗第五○頁）。再依被告在原審法院之
      供述，亦坦承其在走向被害人戊○○之時，刀子已經攜帶在身（見原審卷宗第
      五五頁）。被告上開供述核與其妹李幸君於警、偵訊所供證：「我哥看到他們
      人多勢眾，就從車子裡面拿刀子放在身上防身」、「．．．．．．他們一下樓
      ，我哥哥看到他們人多，好像要打架，他就趕快回車拿刀子出來放在身上．．
      ．．．．」等情相符。李幸君於原審法院訊問時，亦再為：「對方走到門口時
      ，我哥哥就去拿刀子」之證述（見原審卷宗第一○九頁）。依據上情，證人己○○、乙○○等人，在本院所為：被告係在發生衝突被打之後，才到車上取刀
      之證述，尚難認與事實相符。就此部分，本院並為：被告見被害人簡鎮國等人
      下樓之後，才自其停放在附近馬路旁邊之車內，取出其所有上開利刃一把，並
      放在其胸前口袋內之認定。
（２）又本案雙方打鬥及血跡留存之地點，係在被害人戊○○等人停放機車之處，該
      處距離被告停放汽車之地點，約有十二．一公尺之距離，上情業經原審法院到
      案發現場勘驗並製有現場圖在卷可憑（見原審卷宗第一四一頁）。依據此情，
      本案顯係被告先自其車內取刀，後再攜刀朝被害人戊○○等人停放機車之處走
      去尋釁無疑。
（３）另在被告攜刀朝被害人戊○○等人停放機車之處走去之後，被告係在何時取出
      刀子方面，被告雖辯稱伊係在遭受被害人庚○○、戊○○、洪源伸等人持棒與
      拳腳攻擊，致身體多處受傷，眼鏡亦被打落，同時眼晴又因眼眉受傷血流導致
      視線不清，導致失去理智，基於自保本能，才取刀亂揮，致傷及被害人戊○○
      、洪源伸云云，而證人李幸君、己○○、乙○○、丁○○等人亦於原審及本院
      為相同之證述。惟：
（ａ）本案被告在隨身攜帶上開刀子往被害人戊○○等人走去之後，當時被害人庚○○見被告來意不善，且依其將手放在衣服口袋之行為舉措，似有攜帶兇器準備
      行兇，乃快步走向「鄉村茶坊」前方紅磚道，順手拾起他人放在路旁之木質拖
      把柄二支，並將其中一支拋向被害人戊○○面前（但被害人戊○○並未接住）
      ，另一支則握於手中，並走至上開機車停放處先發制人朝被告頭頂位置擊落，
      此時，被告即在被害人戊○○未為抵抗及閃避之情況下，手持上開利刃刺入被
      害人戊○○身體，造成被害人戊○○左胸穿刺傷（傷口約二．五Ｘ一．五Ｘ一
      ．五公分）、併氣血胸之傷害，而不支倒地，上情業據被害人戊○○於偵、審
      中均指訴不移，並有診斷證明書一紙附卷（見偵查卷宗第五三頁）可稽。雖被
      害人庚○○於偵、審中，曾指述被害人戊○○有與被告扭打之情。惟被害人庚○○從未指述戊○○有先持木質拖把柄毆打被告之身體，且就其手持木質拖把
      柄毆打被告之頭部一下之後，被告係在同時或稍後即持刀刺向被害人戊○○之
      身體乙情，被害人庚○○前後之指述亦大致相符。且若非被害人戊○○未及防
      備，被告豈有如此輕易持刀刺入被害人戊○○上開身體部位之理。審酌上情，
      本院認被害人戊○○之上開指述應屬可信。
（ｂ）又在本案被害人戊○○不支倒地之後，被害人庚○○即手持上開木質拖把柄與
      丙○○格鬥，被害人洪源伸見狀亦前來支援，此時，被告乃持刀與被害人庚○○、洪源伸發生打鬥，並因利刃在手，取得上風，而將被害人洪源伸壓制於地
      ，嗣即反手持刀，以刀刃朝洪源伸背後猛刺二刀，造成前開傷勢，此時被害人
      戊○○見情況危急，乃拾起被害人庚○○丟在其面前的拖把柄一支，揮向被告
      頭部，並起身將被告推開，然其右大腿及左上肢復遭被告持刀刺中，造成右大
      腿、及左上肢上開傷勢，而後被害人洪源伸即趁隙由地面爬起，此後因被害人
      庚○○欲搶下被告所持刀子，被告即再憤而持刀轉身追殺被害人庚○○，惟因
      被害人庚○○朝南投縣草屯鎮○○路往太平路口（亦即往埔里鎮方向）逃逸，
      且被告在此之前眼鏡亦被打落，故在追逐約十餘秒鐘之後，被告始未再追殺被
      害人庚○○，而被害人戊○○與洪源伸二人則趁被告前去追殺被害人庚○○之
      時，相互攙扶而蹲身躲藏在十餘公尺外路旁停放機車之後方，以避免再遭被告
      攻擊，上情亦據被害人戊○○與庚○○二人於偵、審中指述明確。查本案被告
      之妹李幸君於偵查中證述案發時間曾持棍子（即扣案之木質拖把柄）毆打被告
      者，僅有二人（見偵查卷宗第三三頁）。而本案被害人庚○○、及戊○○已坦
      承曾在案發期間手持扣案之木質拖把柄擊打被告，顯見本案被害人洪源伸於案
      發之時，係赤手空拳無疑。又本案被害人洪源伸係遭被告刺中二刀，造成(1)左
      側肩胛骨下緣、十點至三點方向，自左上而右下，利器切割傷長十一公分、開
      口一公分、最深五公分、未穿透胸壁；(2)前開傷口右下方，跨脊椎骨中線偏右
      側，與前述傷口方向約略平行，長十公分、開口一公分，最深處穿過胸壁之刀
      傷二處，且由於傷口深及肺部，右胸腔積血，造成呼吸性休克等情，此有法務
      部法醫研究所九十一年三月四日法醫理字第○九一○○○○五三七號函所附（
      九一）法醫所醫鑑字第○○六○號鑑定書在卷可稽（見原審卷宗第十三至二十
      頁）。法醫師陳明宏並依據上開利器切割傷，提出洪源伸死亡方式之分析為：
      死者（即洪源伸）兩手無防禦性刀傷，正面身前亦無刀傷，只有背部兩刀，
      中央偏右一刀為致命傷，因此推斷死者遇襲時很倉促，且在轉身背對嫌疑人時
      被刺傷，兩人格鬥時間很短；死者身上銳器傷為一混合穿刺及切割兩種型態
      之刀傷，扣案刀械可以造成這種傷口；死者因右肺穿刺傷，右胸腔積血，因
      呼吸性休克致死等情，此同有前開鑑定書附卷可佐（見原審卷第二十頁）。法
      醫師陳明宏並於偵查中指證：「胸部利器傷造成失血性休克，除了背部二處刀
      傷外，沒有其他明顯的外傷，我研判他們格鬥的時間很短，他雙手沒有任何防
      禦傷，所以他應該是轉身逃跑時被刺傷」等語（見相驗卷宗第十八頁）。依據
      上情，被害人庚○○、戊○○指述被害人洪源伸係在前來支援，並與被告發生
      打鬥時，遭被告壓倒在地，再遭被告自其背後以利刃猛力突刺，應屬可信（
      至於法醫師研判洪源伸轉身逃跑被刺傷部分，本院依據簡鎮國、戊○○之證詞
      ，不作此項認定）。又本案被害人戊○○見情況危急，在拾起被害人庚○○丟
      在其面前的拖把柄一支，揮向被告頭部，並起身將被告推開之時，其右大腿及
      左上肢復遭被告持刀刺中，造成右大腿深部撕裂傷併肌肉斷裂傷（八Ｘ四Ｘ四
      公分）、左上肢二處撕裂傷（各約四Ｘ○．三Ｘ○．三公分、二Ｘ一Ｘ一公分
      ）、及上嘴唇撕裂傷等傷害，於送醫時，因流血過多，血壓已低，約９５＼４
      ３ｍｍＨｇ，如未及時送醫即有生命危險之情，亦經本院向中山醫學大學附設
      醫院函查明確，有該醫院九十二年四月十七日中山醫九二川玉法字第九二○四
      五三號函在卷足憑（見本院卷宗第一一三頁），足證被害人戊○○此部分之指
      訴信而有徵，足以採信。再本案被害人庚○○自警訊時起，以迄偵、審中，均
      已坦承有先手持木質拖把柄擊打被告頭部，後又與被告相持毆鬥等事實。且被
      害人庚○○並未受傷，亦未對被告提出任何告訴，其顯無虛構被告持刀追逐之
      情之必要。雖被害人庚○○就其遭受被告追殺之距離，先後為三、四十公尺或
      五、六十公尺之不同陳述。但被害人庚○○已陳稱其未就實際距離予以測量，
      且當時被害人庚○○遭受被告持刀追殺，情況危急，顯難期待被害人庚○○就
      其遭受被告追殺之距離為明確之記憶與陳述，此部分先後不同之供述尚與常情
      無違。
      況被害人戊○○同亦指述上情。且若非有此情形，其與被害人洪源伸又如何得
      以暫時走脫，而未遭被告繼續攻擊。參酌上情，本院認被害人庚○○、戊○○
      之上開指述，亦堪採信。
（ｃ）再本案被告縱有遭受被害人庚○○手持木質拖把柄擊打被告頭部在先，後又與
      上開被害人毆鬥，致眼鏡有被打落，並受有頭部挫傷、左外眶部手術縫合九針
      、及胸部、背腰部、四肢、雙手關節突出等多處傷害。惟上開傷勢係被告先後
      與被害人簡鎮國、洪源伸、及戊○○等人打鬥之後，身體所受全部傷害之結果
      ，尚不能據以認定被告在行為前，其身體即受有上開大部分傷勢。再依據其在
      案發當日經法醫師檢驗傷勢所填寫之驗傷診斷書（見偵查卷宗第三七頁），及
      依據本院向南投縣草屯鎮佑民醫院所調取被告就醫時之照片（影本見本院卷宗
      第九七至九九頁）相互比較，其中被告四肢所受擦傷，應係雙方打鬥之時擦碰
      所致，此外，被告遭受毆打所受傷勢亦僅有左外眶部手術縫合九針、頭部挫傷
      （四Ｘ四公分）、右腰後部挫傷（四Ｘ二公分）、及胸部挫傷（二Ｘ一公分）
      等四處。而被告持刀對被害人庚○○、戊○○、洪源伸等人攻擊之時，被害人
      庚○○、戊○○、洪源伸等人不可能未加抵抗反擊。本案被害人庚○○、戊○○亦均指述有予以回擊，在此情形，被告於行為前，其身體豈有可能因遭圍毆
      而受有多處受傷之可能。被告此部分所辯，尚不足採信。又依據上開驗傷診斷
      書及本院向南投縣草屯鎮佑民醫院所調取被告就醫時之照片顯示，被告雖於左
      眉受有撕裂傷，但右眼附近完好，此部分視力顯屬無礙，且其係在近身刺殺被
      害人戊○○、洪源伸、簡鎮國等人，後又能持刀追逐被害人庚○○，在此情形
      ，其豈有因眼鏡有被打落，同時左眼眉部有受傷流血之情事，即致視線不清而
      持刀亂揮之可能。被告此部分辯詞，亦無可採。
（ｃ）另證人李幸君、乙○○、己○○、丁○○四人固到庭證稱：當時伊等與被告站
      在「鄉村茶坊」外面，被告見到被害人戊○○等四人下樓，即走向前去，對方
      四人之中，有二人隨即持棍毆打被告頭部，另二人以拳腳加入打鬥行列，被告
      倒在引擎蓋上，因而取出刀子亂揮，後來對方就離開了等語。惟查：證人所
      站立之位置，與發生鬥毆地點，相隔有十餘公尺，業經原審勘驗明確，製有勘
      驗筆錄、現場圖及照片附卷足稽（見原審卷第一三七至一四五頁），而案發當
      時現場光線不佳，亦有證人乙○○、己○○之證言可按（見原審卷第九六、一
      ０二頁）。另案發當晚，證人所在位置，與打鬥地點中間，至少停有二部自小
      客車，有警方採證照片可核（見原審卷第一五八頁）；而依卷附證人李幸君、
      乙○○、己○○、丁○○於原審九十一年四月十五日庭訊時所繪製之現場圖觀
      之，亦均顯示現場有車輛橫阻於前方等情；再者，一般自小客車之高度，約在
      一百四十公分左右，乃公知之事實，證人李幸君、乙○○、己○○、丁○○身
      高則分別為一百五十八公分、一百五十一公分、一百五十九公分、一百七十公
      分，業據其等陳明在卷，並均坦言：雙方打架過程，伊等僅是部分看到等語（
      見原審卷第一一三、一一四頁），再佐以證人李幸君於九十一年一月十三日檢
      察官初訊時證稱：伊當時躲在旁邊，距他們有好幾十公尺，約有四、五台車的
      距離，當時他們在二部車子中間，伊只看到他們撞來撞去等語（見臺灣南投地
      方法院九十一年度偵字第二八五號卷宗第三三頁反面），可知其等針對雙方互
      毆過程之所見，受有相當程度之障蔽，難期其等得以窺知事件發生之始末。
      再者，證人李幸君等四人，於原審訊問時，同時錯將與被告打鬥人數說成「四
人」（見原審卷第一一三頁），與被告於九十一年一月十三日檢察官初訊時，
      所陳稱之三人不符（見偵字卷第二七頁反面），與被告所稱：伊要走過去時，
      對方有二人，加上證人庚○○走過來，就是三個人，伊確定看到的是三個人，
      混亂中伊不確定是否有多一個人，他們三個人打我一個等語（見原審卷第一一
      六頁、本院卷第一九頁），亦有出入，可知證人對於被告丙○○與被害人戊○○、庚○○及洪源伸互毆過程之證述內容，均有失真之處。又證人乙○○、
      己○○、丁○○對被告持刀刺殺被害人之過程，所提出之形容，均只是：看到
      被告拿刀子「亂揮」而己，被告亂揮後，四人就跑了，並無看見被害人流血受
      傷之經過等語（見原審卷第九六、九七、九八、一○二、一○七頁），然則被
      告果於遭受圍毆過程持刀亂揮，則被害人所受傷害理當位於正面，且集中在手
      部，乃自明之理，是「亂揮」二字，顯然無法說明被害人戊○○及洪源伸所受
      到背部深層切割傷之原因，況證人對於持刀殺人，此一血流滿地、怵目驚心之
      畫面，衡諸常情亦不可能視而不見，甚或遺忘，是上述證詞就被告丙○○所為
      凶殺過程並未完全陳述，各有所偏，無法藉以窺得案件事實之全貌，誠難盡信
      。綜上所述，本院認上開證人之上開證詞，均有迴護被告之情形，不足採為
      有利被告之認定。其等證稱被告未持刀追殺被害人庚○○，本院亦不予採信。
（ｄ）按對於現時不法之侵害，出於防衛自己或他人權利，不罰，但防衛行為過當者
      ，減輕或免除其刑，此於刑法第二十三條固定有明文，又正當防衛，必須對於
      現在之侵害始得為之，若侵害業已過去，即無正當防衛可言，至彼此互毆，又
      必以一方初無傷人之行為，因排除對方不法之侵害而加以還擊，始得以正當防
      衛論，若侵害已成過去之報復行為，與無從分別何方為不法侵害之互毆行為，
      均不得主張正當防衛，此於最高法院亦著有三十年上字第一○四○號判例可資
      參照。經查：本案被告係在被害人戊○○不及防備之際，即動手持刀對其施加
      攻擊，此部分難認係屬正當防衛，要無可疑。又被告將空手之被害人洪源伸壓
      制於地後，再反手持刀，以刀刃朝被害人洪源伸背後猛刺二刀，被告此部分犯
      行又豈能辯稱正當防衛之防衛行為。另本案被害人庚○○雖因見被告行為怪異
      ，因認其來意不善且攜帶兇器而先動手毆打被告，惟此後其亦係因見被告持刀
    先後傷害被害人戊○○、洪源伸，而在被告上開殺人報復過程，為阻止被告之
      行為而與被告互毆。被告在此過程再持刀對被害人庚○○施加攻擊，亦難認符
      正當防衛之法律要件。被告此部分所辯亦不足採信。
（ｅ）又本案被告於九十一年一月十三日六時四十六分許經警測試其呼氣酒精含量之
      結果，酒精濃度為每公升○‧三九毫克，有酒精濃度測試表二紙在卷（見偵查
      卷宗第十八頁）可稽。另關於人之體內酒精含量倒推計算所採用之代謝率，依
      中外文獻之不同而有差異，其中：Virginia Law School，"Motor Vehicle
      Accident Reconstruction And Cau se Analysis"所採用之代謝率為每小時每
      公升○‧○八○九毫克；交通部運輸研究所於七十七年八月所作「駕駛人行
      為反應之研究─酒精對駕駛人生理影響之實驗分析」一文所採用之代謝率，為
      每小時每公升○‧○六二八毫克；學者何川涼於「酒精之法醫學」一書所採
      用之代謝率，為每小時每公升○‧○四七六至○‧○七一四毫克之間（以上所
      使用之代謝率，均已換算為呼氣酒精含量之計算方法），有中央警察大學九十
      一年六月十三日（九十一）校科字第九一○二六八六號函所附說明意見書可佐
      （見原審卷第一八六至一八九頁）。查被告接受酒精濃度測試之時點（九十一
      年一月十三日六時四十六分許），係在凶殺案為警查獲之後，與其自南投縣草
      屯鎮○○路其友人住處駕車返回南投縣草屯鎮○○里○○路七十六之一號其住
      處，稍作停留後復由其前開住處駕車前往南投縣草屯鎮○○路一一０號「鄉村
      茶坊」之時點（即同日一時許），相隔約為五時四十六分許，依前開代謝率推
      算，被告於駕車之時，呼氣酒精濃度，約在每公升：○‧八六、○‧七五
      、○‧六六至○‧八○毫克之間，經採前開代謝率最低值與最高值，堪認被
      告於前開駕車時點，呼氣酒精濃度，應在○‧六六至○‧八六之間。參考德國
      、美國之認定標準，對於酒精濃度吐氣已達每公升０．五五毫克（０．五五Ｍ
      Ｇ／Ｌ）或血液濃度達０．一一％以上，肇事率為一般正常人之十倍，認已達
      「不能安全駕駛」之標準（法務部八十八年五月十八日法88檢字第００一六六
      九號函參照）。本案被告於前開時地駕車時，吐氣所含酒精濃度為每公升○‧
      六六至○‧八六毫克之間，已逾前開參考數值，雖堪認定其有不能安全駕駛動
      力交通工具之情事，惟此係就被告在飲用上開酒類之後，對其駕駛快速行駛之
      汽車有無肇事危險所為之認定，此與被告嗣後在為持刀殺人行為之時，其精神
      狀態有無陷於耗弱情事，係屬兩事。依據被告在前開時間抵達「鄉村茶坊」之
      後，先責罵李幸君何以深夜不歸，後又與被害人被害人簡鎮國等人發生言語衝
      突，繼又在被害人簡鎮國等人下樓之後，見其等人多，隨即取出其所有上開利
      刃，嗣並以一人之力持刀殺傷戊○○，另殺死被害人洪源伸，且又能持刀追殺
      被害人庚○○等犯案過程研判，被告在行為時，其精神狀態未因飲用酒類而陷
      於精神耗弱之狀態，委無可疑。至其因在案發之前曾經飲用酒類，以致受到攻
      擊之時，心情易怒，導致失去理智，此亦屬其在犯罪之時所受刺激之問題。尚
      無從因此即認定其嗣後之殺人行為，係為求自保，而據為正當防衛請求減刑之
      理由。
（ｆ）再本案被告所持有之上開刀子，雖非槍砲彈藥刀械管制條例所列管之刀械（見
      偵查卷宗第四四頁之鑑定書），惟上開刀子之刀柄長度十三公分、刀刃長度二
      十二公分，合計三十五公分，刀刃質堅銳利，有此把兇刀扣案可稽（相片見偵
      查卷宗第十七頁）。以此把利刃持以穿刺人之驅幹及身體要害，足以造成被害
      人因臟器受損或失血過多而死亡，其情顯而易見，被告自不可能推稱不知。再
      由其手持利刃，先朝不及防備之被害人戊○○身體左側肩胛骨下方刺去，造成
      左胸穿刺傷、併氣血胸之傷害，以及其在壓制被害人洪源伸於地上之後，更自
      背後反手持刀猛刺被害人洪源伸之身體，使被害人洪源伸所受切割傷深及肺部
      等情觀之，被告於行為時具有殺人之直接犯意，應無可疑。被告辯稱無此犯意
      ，不足採信。另本案被害人庚○○雖因走避得宜而未受傷，惟經本院訊問，被
      告已自承當時其對被害人庚○○、戊○○、洪源伸三人並無特定攻擊對象。且
      本案被害人庚○○與戊○○、洪源伸等三人之間，係庚○○先對被告施加攻擊
      ，且在案發之前，亦係被害人庚○○先探頭張望，並以台語隨口叫喚：「阿妹
      、阿妹」，而引起被告不悅。再稽之被告嗣後亦有持刀追殺被害人庚○○之行
      為，審酌上情，堪認被告在行為時亦有殺害被害人庚○○之犯意。本案被害人
      戊○○因受上開傷勢，於送醫時，因流血過多，血壓已低，約９５＼４３ｍｍ
      Ｈｇ，如未急時送醫即有生命危險之情，亦經本院向中山醫學大學附設醫院函
   查明確，有該醫院九十二年四月十七日中山醫九二川玉法字第九二○四五三號
      函在卷足佐（見本院卷宗第一一三頁）。另被害人洪源伸則因受有上開傷勢導
      致失血性休克，於同日（即十三日）凌晨二時十八分送抵台中縣大里市仁愛醫
      院就醫之前，即在途中死亡（但上開醫院仍先施以心肺復甦術，並於當日凌晨
      三時十五分進入加護病房繼續急救，而於同日早上六時十五分由醫師宣告急救
      無效），亦有上開醫院於九十二年四月十一日以仁總字第九二○四○○四九號
      函撿送之診療說明書在卷可證（見本院卷宗第一○六頁）。而被害人洪源伸死
      亡之事實，復經檢察官督同法醫師相驗明確，有驗斷書、相驗屍體證明書（其
      中關於死亡時間係在當日凌晨四時三十分之記載，因與仁愛醫院上開覆函內容
      不符，為本院所不採認）附卷足憑。復有被告作案所持兇刀一把扣案足佐。事
      證明確，被告上開犯行堪以認定。
（四）綜上所述，本院認被告於行為時，有因上開原因，雖遂基於殺人之犯意，而持
      刀連續追殺被害人戊○○、洪源伸、庚○○等人之行為，其事證甚為明確。雖
      其中僅殺害被害人洪源伸既遂，而被害人戊○○因送醫救治得宜，另被害人庚○○走避得宜，均未生死亡之結果，但就此二部分，被告仍應負殺人未遂刑責
      。
三、核被告所為，係犯刑法第二百七十一條第一項之殺人罪（洪源伸部分）、及同條
    第二項之殺人未遂罪（戊○○、庚○○部分）。被告上開殺人與殺人未遂之犯行
    ，其犯罪時間可分先後，且犯罪時間緊接，犯罪構成要件相同，顯係基於概括犯
    意反覆而為，應依刑法第五十六條連續犯之規定，論以較重之殺人既遂一罪，並
    就有期徒刑部分，依法加重其刑（本刑為死刑及無期徒刑部分，依法不得加重）
    。因被告上開所犯既有連續犯之裁判上一罪關係，故未經起訴部分亦為起訴效力
    所及，本院自應併予審判。扣案之刀子一把，係被告所有供犯罪所用之物，業據
    被告陳明在卷，應依刑法第三十八條第一項第二款之規定，宣告沒收。另扣案已
    因打鬥而折斷之木棍五截，非被告所有供犯罪所用之物，無諭知沒收之必要。
四、原審判決就被告前開所犯，予以論罪科刑，固非無見，惟按行為人對於構成犯罪
    之事實，明知並有意使其發生者，在學理上稱為「直接故意」（或稱「確定故意
    」、「積極故意」），而行為人對於構成犯罪之事實，預見其發生，而其發生並
    不違背其本意者，則為「間接故意」（或稱「不確定故意」、「消極故意」）。
    是以行為人對於犯罪事實之發生雖有預見，但並無積極希望其發生之意思，惟若
    發生該項犯罪結果，亦不違反其本意者，固屬於間接（或不確定）故意之範疇，
    但若行為人原有積極希望其發生之意思，並進而實施該項犯罪行為以遂其所願者
    ，即屬直接（或確定）故意之範疇，無復論以間接（或不確定）故意之餘地（最
    高法院九十一年度台上字第五六九０號判決參照）。本案原審判決既亦認定被告
    明知軀幹乃人體臟器之所在，以利刃穿刺，極易造成死亡之結果，仍執意持上開
    兇器自背後連續猛刺被害人洪源伸二刀及戊○○一刀，顯見被告於上開行為時，
    其主觀上應有積極欲置洪源伸、戊○○於死亡之直接故意。乃原審判決於理由欄
    認定被告係基於殺人之間接故意而為上開犯行，此部分尚有未合。又本案被告亦
    有基於殺人之犯意而持刀追殺被害人庚○○，原審判決漏未認定被告亦有此部分
    犯行，亦有未合。是本案被告上訴否認其有殺人之故意，及為正當防衛之抗辯，
    其上訴理由雖無可取，但原審判決關於此部分既有上開可議之處，即屬無可維持
    ，自應由本院將原審判決關於被告殺人部分予以撤銷改判。爰審酌被告雖無前科
    （見臺灣南投地方法院檢察署刑案資料查註紀錄表及本院被告全國前案紀錄表）
    ，但僅因上開原因及受上開刺激，即萌殺機，且殺害洪源伸手段凶殘，並致被害
    人洪源伸於死亡，犯罪後亦未與被害人洪源伸之家屬、及亦有受傷之被害人戊○○達成和解，並賠償損害等一切犯罪情狀，仍量處無期徒刑，並依法宣告褫奪公
    權終身。扣案之兇刀一把並依法宣告沒收。
五、據上論斷，應依刑事訴訟法第三百六十九條第一項前段、第三百六十四條、第二
    百九十九條第一項前段、刑法第五十六條、第二百七十一條第一項、第三十七條
    第一項、第三十八條第一項第二款，判決如主文。
本案經檢察官甲○○到庭執行職務。
中      華      民      國      九十二  年      五      月      七      日
                                臺灣高等法院臺中分院刑事第三庭
                                      審判長法  官  陳  朱  貴
                                            法  官  胡  忠  文
                                            法  官  廖  柏  基
右正本證明與原本無異。
如不服本判決應於收受送達後十日內向本院提出上訴書狀，其未敘述上訴之理由者並
得於提起上訴後十日內向本院補提理由書（均須按他造當事人之人數附繕本）。
                                            書記官  詹  錫  朋
中      華      民      國      九十二  年      五      月      八      日
附錄論罪科刑法條：
刑法第二百七十一條第一項：
殺人者，處死刑、無期徒刑或十年以上有期徒刑。
                                                                        Ａ


司法院資訊處製作；財團法人民間司法改革基金會備份。
